【裁判字號】    97,上更(一),94
【裁判日期】    971007
【裁判案由】    偽造文書
【裁判全文】
臺灣高等法院刑事判決              97年度上更(一)字第94號
上  訴  人
即  被  告  丙○○
                      巷13號.
上列上訴人因偽造文書案件，不服臺灣宜蘭地方法院94年度訴字
第233號，中華民國94年8月16日第一審判決（起訴案號：臺灣宜
蘭地方法院檢察署93年度偵字第314 號），提起上訴，經判決後
，由最高法院發回更審，本院判決如下：
    主  文
原判決撤銷。
丙○○行使偽造私文書，足以生損害於他人，累犯，處有期徒刑
壹年貳月；減為有期徒刑柒月。偽造之借據上「廖志弘」簽名壹
枚、「廖志弘」印文肆枚及「廖志弘」印章壹個均沒收。
    事  實
一丙○○於民國88年因竊盜案件，經臺灣宜蘭地方法院判處有期
  徒刑五月，由臺灣高等法院判決上訴駁回確定，於89年3 月11
  日執行完畢，猶不知悔改。於90年10月間，意圖為自己不法之
  所有，佯以需款孔急為由，央求女友甲○○以所有坐落宜蘭縣
  三星鄉○○段342之8號土地及其上建物所有權全部向銀行貸款
  ，供其清償債務及週轉投資之用，甲○○不堪其擾，又恐債權
  缺乏保障，乃要求丙○○提供保證人始願借款。丙○○未徵得
  配偶乙○○及「廖志弘」同意，即製作借據一紙，內載：「‥
  ‥3.借款期限到期，如丙○○有託詞、賴帳行為，將由見證人
  廖志弘協同配合帶領甲○○前往追討，並將丙○○配偶乙○○
  視為共同保證人，負責清償借款。‥‥」等不實內容；又與不
  詳姓名之成年人，共同基於偽造私文書之犯意聯絡，明知未得
  「廖志弘」之同意，竟於90年10月25日某時許，在不詳處所，
  由該不詳姓名成年人在上開借據之「保證人」欄偽簽「廖志弘
  」簽名一枚，並偽填「廖志弘」住所為「礁溪鄉○○路89之28
  號」、電話為「00-00000000」、「00-000000」（較實際號碼
  少一碼），再利用不知情之刻印店人員偽造「廖志弘」印章一
  枚，接續蓋於借據之保證人欄、騎縫處及所載借款條件之「廖
  志弘」三個字上，計偽造印文共四枚，而虛構不實內容之借據
  ，以此方式共同偽造私文書，致生損害於「廖志弘」。翌（26
  ）日上午8 時許，丙○○即持該借據前往宜蘭縣三星鄉○○村
  ○○路7之8號甲○○住處，交付予甲○○而行使之，並偽稱該
  債務已由其妻乙○○及廖志弘二人擔任保證人，使甲○○誤信
  丙○○所言，陷於錯誤，而應允丙○○持上述房地所有權狀向
  臺灣省合作金庫（現為合作金庫銀行，以下簡稱合作金庫）辦
  理抵押貸款，並於同年11月6 日合作金庫撥貸新臺幣（下同）
  120 萬元後交予丙○○，丙○○除清償先前欠甲○○之10萬元
  債務外，其餘均提領花用殆盡。嗣因丙○○屆期未依約還款，
  且避不見面，所簽發用以按月分期償還借款之本票，亦始終無
  法兌現，而丁○○亦出面堅詞否認曾擔任丙○○之借款保證人
  ，甲○○始知受騙。
二案經甲○○訴由臺灣宜蘭地方法院檢察署檢察官偵查起訴。
    理  由
一訊據上訴人即被告丙○○矢口否認有何詐欺及偽造文書犯行，
  辯稱：上開借款係告訴人甲○○心甘情願交付，其並未施用詐
  術。其友人丁○○與告訴人電話聯絡時，已同意擔任保證人，
  但其要求丁○○於上開借據上簽名時，因丁○○正工作中不方
  便簽名，故其事後始自宜蘭將該借據寄至台北予丁○○，丁○○簽名後再將借據寄還，借據上「廖志弘」之簽名非其偽造云
  云。
二經查：
(一)被告持上開借據向告訴人借款120 萬元之事實，業據告訴人甲○○於偵查中指訴及於原審審理時證述綦詳，並有抵押貸款借
  據、土地、建物登記謄本等在卷可證。而被告亦坦承請求告訴
  人以所有房地抵押貸款120 萬元供其清償債務及週轉投資使用
  ，並交付告訴人上開借據以為憑證之事實。又依證人乙○○於
  偵查中結證證稱：伊並未同意為被告擔任借款保證人等語（見
  偵查卷第119 頁），足見上開借據上所載「將丙○○配偶乙○○視為共同保證人，負責清償借款」之內容，顯屬不實。且上
  開借據保證人欄內簽具之「廖志弘」，並非被告或告訴人所認
  識之人，亦經被告供述與告訴人證述綦詳，被告卻向告訴人稱
  經「廖志弘」同意保證云云，而該借據所載保證人住址、電話
  均非「廖志弘」本人之住址、電話，有宜蘭縣警察局三星分局
  93 年7月2日警星刑字第0930001126號函可稽（見偵查卷第102
  頁），益徵其內容為虛偽不實。被告明知「廖志弘」與乙○○
  均未曾同意擔任保證人，仍製作上開內容不實之借據交予告訴
  人，使告訴人相信該借款因有上述共同保證人之擔保，屆期容
  易獲償，乃屬施用詐術之行為。再參以本件告訴人僅有就讀小
  學一年級，識字甚少，原審審理中，經原審令其於證人結文上
  簽名及書寫日期，告訴人竟誤解為填載自己之出生年月日（見
  原審卷第58-1頁），足見其確因所受教育不高，理解能力有限
  ，乃為智識淺薄之人。則告訴人因被告上開施詐行為，陷於錯
  誤，而應允以其所有房地所有權狀向銀行辦理抵押貸款予被告
  使用之事實，自堪以認定。
(二)被告雖辯稱：上開借據所載保證人「廖志弘」，係其友人丁○○之偏名、諧音云云。然「廖志弘」與「丁○○」姓名顯非同
  一人，被告既自承與丁○○為多年好友，豈有不知丁○○真實
  姓名之理？且該借據所載保證人「廖志弘」住址、電話均與丁○○之住址、電話有異，有上開宜蘭縣警察局三星分局函文可
  參。再者，檢察官囑託法務部調查局鑑定丁○○平日書寫字跡
  與上開借據上「廖志弘」之簽名結果，二者字跡筆劃特徵不同
  ，有法務部調查局93年12月8日調科貳字第09300486840號函可
  資參照。足徵該借據上「廖志弘」之簽名確非丁○○所書。
(三)又就被告係如何取得借據上「廖志弘」簽名一事，被告於偵查
  中先辯稱：借據中的保證人是我友人丁○○，90年10月24日我
  先以電話與在台北工作的丁○○聯絡，我拿去台北找丁○○時
  ，因他在工作沒有立即簽名，後來在第二天丁○○才把借據寄
  還給我云云（見偵查卷第38頁）；於原審審理時則辯稱：我去
  台北與丁○○談本件借款之事，丁○○同意擔任保證人，還打
  電話給告訴人，我去台北後隔天早上就寄借據給丁○○，又隔
  天的晚上就收到丁○○寄還之借據，其上已有「廖志弘」之簽
  名；於本院更審前審理時又改稱：「廖志弘」的名字是丁○○
  授權我寫的，他說我回去自己寫就好了，借據不是他寫好寄給
  我云云（見更審前本院卷第23、90頁）；於本院更審審理時復
  稱：「廖志弘」的名字是丁○○自己簽名的，丁○○簽名之後
  才寄回來給我云云（見本院97年4月8日準備程序筆錄及同年9
  月23日審判筆錄）。其前後所言情詞互異，其所為之辯解即屬
  有疑。況苟如被告所辯，丁○○同意擔任本件借款之保證人，
  則為何丁○○未簽其本名，反而係簽名「廖志弘」？且該借據
  既已由被告攜至台北與丁○○商談，則丁○○於上開借據上簽
  名乙事，顯屬至易之舉，何須於翌日復由被告將借據寄至台北
  予丁○○，再由丁○○於簽名後再寄還被告？故被告上揭所辯
  ，顯與常情相悖，而不足採。
(四)按在借據上簽名、蓋章為保證人，依法負有保證債務清償之責
  任，乃一般人熟知之常識。查上開借據上「廖志弘」之簽名、
  印文，既屬虛偽不實，且非丁○○所為，如上述，顯見該借據
  上「廖志弘」之簽名、印文應係被告委由不詳姓名之成年人簽
  名，及利用不知情之刻印店人員偽造「廖志弘」印章一枚後，
  接續蓋印於上開借據之保證人欄、騎縫處及所載借款條件之「
  廖志弘」三個字上。被告此舉將使「廖志弘」因而有遭告訴人
  追訴之風險，自足生損害於「廖志弘」之權益。
(五)另被告辯稱：其向告訴人借款，已簽發32張本票以為清償，並
  至法院公證處公證，足見其非詐欺告訴人云云。然上開本票之
  簽發，為事後被告未償還該等債務而為之清償方法，與被告於
  行為時是否施用詐術無關，是此部分之辯解亦無足採。
(六)告訴人雖於92年12月27日警詢陳稱：丙○○找廖世弘（按為丁○○之筆誤）製作借據當時，廖世弘曾打電話向我表示被告正
  於其處所，要求其擔任保證人，並表示他願意當保證人等語（
  見警卷第7頁）。然嗣於93年8月26日偵查中與丁○○對質後及
  於原審審理中，即改稱：丁○○當天確實有跟我電話聯絡，但
  電話中既未告知擔任保證人，亦未應允擔任保證人等語（見偵
  查卷第128 頁、原審卷第46頁）。倘若於被告借款之初，丁○○即同意為被告之保證人，告訴人豈可能於向被告追償無著之
  情況下，猶輕易拋棄此債權之擔保，而於偵審中翻異前詞，改
  稱丁○○未同意擔任保證人？是告訴人上揭警詢陳述尚難資為
  被告有利之證據。至丁○○事後曾陪同告訴人向被告催討本件
  債務，或係居於朋友協調之立場所為，殊難據此遽認丁○○同
  意擔任保證人。
(七)至被告聲請傳喚證人丁○○到庭對質，然被告於偵查中即曾與
  丁○○當庭對質（見偵查卷第132 頁），且本件事證已臻明確
  ，本即無再予傳喚丁○○之必要，惟為保障被告之詰問權，仍
  依其聲請予以傳喚。但證人經原審及本院合法傳喚均未到庭，
  自無從進行證人之詰問程序。況縱若丁○○到庭承認曾同意為
  被告借款之保證人，然被告既明知丁○○非為「廖志弘」本人
  ，已如上述，則丁○○簽名「廖志弘」或授權被告為之，仍無
  礙其犯行之成立。
(八)綜上所述，本件事證明確，被告偽造文書及詐欺犯行均洵堪認
  定。
三核被告所為，係犯刑法第216條、第210條之行使偽造私文書罪
  及同法第339第1項之詐欺取財罪。被告偽造文書後，復持以行
  使，其偽造之低度行為為行使之高度行為所吸收，不另論罪。
  被告與不詳姓名年籍之人就偽造私文書部分有犯意聯絡與行為
  分擔，為共同正犯。被告利用不知情之刻印店人員偽造「廖志
  弘」之印章，為間接正犯。被告行為後，刑法業於94年2月2日
  修正公布，並於95年7月1日起施行，應依修正後刑法第2條第1
  項之準據法規定，為「從舊從輕」之比較，而與本件相關之牽
  連犯規定，新法第55條已刪除牽連犯之規定，則依新法規定，
  被告所犯上開行使偽造私文書及詐欺取財二罪應予數罪併罰，
  經比較新舊法規定，以被告行為時之舊法對被告有利，自應適
  用修正前之刑法第55條規定。依此，被告行使偽造私文書之目
  的在於向告訴人詐借金錢，而所犯行使偽造私文書罪與詐欺取
  財罪間，有方法結果之牽連關係，依修正前刑法第55條之規定
  ，應從較重之行使偽造私文書罪處斷。又被告於88年間因竊盜
  案件，經臺灣宜蘭地方法院判處有期徒刑五月，由臺灣高等法
  院判決上訴駁回確定，於89年3 月11日執行完畢，有本院被告
  全國前案紀錄表乙件附卷可稽，其於五年之內，再犯本件有期
  徒刑以上之罪，為累犯，應依刑法第47條之規定加重其刑。原
  審漏未審認被告曾因竊盜案件，由法院判處有期徒刑五月確定
  ，並經執行完畢，於五年內再犯本件有期徒刑以上之罪，應成
  立累犯，已有未合。又被告先於90年間係以書立偽造之借據向
  被害人詐借款項，嗣於92年間始另謊稱欲標取工程可獲取四百
  萬元之厚利，可以償還之前積欠告訴人之前債，再向被害人詐
  取款項，顯見二犯行間犯意各別，行為互殊，且時間相距約一
  年多，難認被告於90年間即已基於概括犯意，預見一年後將再
  度詐欺被害人，已無概括犯意可言，原審認其先後兩次詐欺犯
  行係基於概括犯意所為，應成立連續犯，亦有未洽。另被告利
  用不知情之刻印店人員偽造「廖志弘」印章一枚，接續蓋於借
  據之保證人欄、騎縫處及所載借款條件之「廖志弘」三個字上
  ，計偽造印文共四枚，原審未論以間接正犯，及認被告偽造「
  廖志弘」印文僅一枚，亦有未當。被告上訴否認犯罪，雖無可
  採，惟原判決既有上開可議而無可維持，自應由本院予以撤銷
  改判。爰審酌被告利用告訴人智識淺薄，以上開手法詐騙告訴
  人，致告訴人所有房地遭銀行聲請強制執行，近一生之積蓄付
  之流水，對告訴人所生損害非輕，且自告訴人提出本件告訴迄
  今，已逾二年，被告均未提出具體而確實可行之和解方案，無
  清償債務之誠意，犯罪後猶無悔意之態度等一切情狀，量處如
  主文第二項所示之刑。又被告犯罪時間在96年4 月24日以前，
  合於減刑條件，應依中華民國九十六年罪犯減刑條例第2條第1
  項第3 款規定，減輕其宣告刑二分之一。上開借據上「廖志弘
  」簽名一枚與「廖志弘」之印文四枚，為偽造之印文及署押，
  另偽刻之「廖志弘」印章一個因未能證明已滅失，均依刑法第
  219條之規定沒收。
四被據上論斷，爰依刑事訴訟法第369條第1項前段、第364 條、
  第299條第1項前段，刑法第2條第1項但書、第28條、第216 條
  、第210條、第339條第1項、第47條、第219條、修正前刑法第
  55條，中華民國九十六年罪犯減刑條例第2條第1項第3款、第7
  條，廢止前罰金罰鍰提高標準條例第1條前段，判決如主文。
本案經檢察官李月治到庭執行職務。
中    華    民    國    97    年    10    月     7    日
                  刑事第二十一庭審判長法  官  蔡彩貞
                                      法  官  曾家貽
                                      法  官  楊力進
以上正本證明與原本無異。
如不服本判決，應於收受送達後十日內向本院提出上訴書狀，其
未敘述上訴之理由者並得於提起上訴後十日內向本院補提理由書
（均須按他造當事人之人數附繕本）。
                                      書記官  楊麗娟
中    華    民    國    97    年    10    月     7    日
附錄：本案論罪科刑法條全文
中華民國刑法第216條
（行使偽造變造或登載不實之文書罪）
行使第210條至第215條之文書者，依偽造、變造文書或登載不實
事項或使登載不實事項之規定處斷。
中華民國刑法第210條
（偽造變造私文書罪）
偽造、變造私文書，足以生損害於公眾或他人者，處5 年以下有
期徒刑。
中華民國刑法第339條
（普通詐欺罪）
意圖為自己或第三人不法之所有，以詐術使人將本人或第三人之
物交付者，處5年以下有期徒刑、拘役或科或併科1千元以下罰金
。
以前項方法得財產上不法之利益或使第三人得之者，亦同。
前二項之未遂犯罰之。


司法院資訊處製作；財團法人民間司法改革基金會備份。
